---
title: "Task 2"
author: "Mario Álvarez Martínez"
date: "`r Sys.Date()`"
output: 
  pdf_document:
    latex_engine: xelatex
---

```{r setup, include=FALSE}
knitr::opts_chunk$set(echo = FALSE, cache = FALSE, include = TRUE, warning = FALSE, message = FALSE, comment = "")
```

# 1. Introduction

El sistema de justicia penal moderno se enfrenta al reto de tomar decisiones complejas bajo incertidumbre, como evaluar el riesgo de reincidencia de un acusado. En este contexto, han surgido herramientas basadas en aprendizaje automático, como el sistema COMPAS, cuyo objetivo es estimar la probabilidad de que un individuo vuelva a delinquir.

El uso de estos sistemas ha generado un intenso debate. Por un lado, sus defensores argumentan que pueden mejorar la eficiencia y reducir los sesgos humanos en la toma de decisiones judiciales. Por otro lado, existen preocupaciones sobre su equidad, ya que estos modelos se entrenan con datos históricos que pueden reflejar desigualdades sociales y raciales preexistentes.

En este trabajo se analiza la equidad del sistema COMPAS utilizando datos reales recopilados en el condado de Broward (Florida) y publicados por ProPublica. El objetivo es evaluar si las predicciones del modelo son justas entre distintos grupos raciales, centrándonos especialmente en los conceptos de suficiencia (calibración) y separación (igualdad de tasas de error).

Para ello, se utilizarán diversas librerías del lenguaje R, incluyendo herramientas para manipulación de datos, visualización y análisis de fairness. Además, se aplicarán métricas específicas para comparar el comportamiento del modelo entre personas afroamericanas y caucásicas.

Este análisis permitirá comprender mejor las limitaciones de los sistemas predictivos en contextos sensibles y reflexionar sobre su uso responsable en la toma de decisiones dentro del sistema judicial.

```{r}
library(reshape2)
library(dplyr)
library(plotly)
library(fairness)

compas <- read.csv("compas-scores-two-years.csv")

compas_filt <- compas %>%
  filter(days_b_screening_arrest >= -30 &
         days_b_screening_arrest <= 30)

nrow(compas_filt)

summary(compas_filt)
head(compas_filt)
```



# 2. Calibration / Sufficiency


## 2.1. Population Distribution

En este apartado se analiza la propiedad de suficiencia o calibración del modelo COMPAS. Esta propiedad evalúa si el nivel de riesgo de reincidencia asignado por el modelo tiene el mismo significado en términos de probabilidad real de reincidencia para los distintos grupos raciales. En concreto, se estudia la relación entre el nivel de riesgo (decile_score) y la reincidencia real (is_recid) para los grupos African-American y Caucasian.

Para evaluar este criterio de Sufficiency es neecsario verificar esta igualdad
P(Y=1∣R=r,A=a)=P(Y=1∣R=r,A=b)
La cual pasada a nuestro probelma y dataset se expresarái así
P(is_recid=1 | decil_score = r , race=African-American) = P(is_recid=1 | decil_score = r , race=Caucasian)

El objetivo por tanto no es saber qué grupo reincide más en general...sino que dado un valor de decil_score:
-se mire *qué porcentaje reincide* de los Caucasian con ese mismo score.
-se mire *qué porcentaje reincide* de los African-American con ese mismo score.
Si los dos porcentajes con iguales, se cumplirá la Sufficiency

e.g.si decile_score = 7,
y en caucásicos reincide alrededor del 70%,
y en afroamericanos también alrededor del 70%,
entonces ese score está teniendo un significado parecido en ambos grupos, por tanto Se cumple Sufficiency



```{r}
compas_filtered <- compas_filt %>%
  filter(race %in% c("African-American", "Caucasian"))

calibration_data <- compas_filtered %>%
  group_by(race, decile_score) %>%
  summarise(
    recid_rate = mean(is_recid == 1),
    n = n(),
    .groups = "drop"
  )

plot_ly(calibration_data,
        x = ~decile_score,
        y = ~recid_rate,
        color = ~race,
        type = "scatter",
        mode = "lines+markers") %>%
  layout(
    title = "Calibración del modelo COMPAS por raza",
    xaxis = list(title = "Decile score", dtick = 1),
    yaxis = list(title = "Tasa de reincidencia"),
    legend = list(title = list(text = "Raza"))
  )

```

La gráfica muestra cómo la tasa de reincidencia aumenta a medida que crece el nivel de riesgo asignado por COMPAS en ambos grupos raciales.

Se observa que las curvas de afroamericanos y caucásicos siguen una tendencia similar, lo que indica que COMPAS es un modelo consistente.

Sin embargo, no son completamente idénticas, ya que existen diferencias en algunos niveles de riesgo (), lo que sugiere que la calibración no es perfecta.
e.g. Para decil score = 4
-El 44% de los caucasicos reinide en 2 añs
-El 50% de los affrican-american reincide en 2 años.

A partir del análisis, se puede concluir que el modelo COMPAS cumple la propiedad de suficiencia de forma aproximada entre afroamericanos y caucásicos pero no es completamente equitativa. En consecuencia, COMPAS  presenta un comportamiento razonable bajo esta definición de equidad, pero no puede considerarse perfectamente justo.



## 2.2. Error Rates / Separation

En este apartado se analiza la propiedad de separación, que evalúa si el modelo COMPAS comete errores similares entre distintos grupos raciales.

Teóricamente la Separación exige que:
P(R=1∣Y=y,A=a)=P(R=1∣Y=y,A=b)
P(R=0∣Y=y,A=a)=P(R=1∣Y=y,A=b)

Es decir si dos individuos pertenecen a grupos sensibles distintos, pero tienen el mismo resultado real Y=y, entonces el modelo debería asignarles la misma probabilidad de recibir un score R

Aplicado a nuestro ejercicio, esto implica comparar:
Aciertos (TPR
P(decil_score = 1 | is_recid = 1 , race=African-American) = P(decil_score = 1 | is_recid = 1 , race=Caucasian)
Frente a errores (FPR)
P(decil_score = 0 | is_recid = 1 , race=African-American) = P(decil_score = 0 | is_recid = 1 , race=Caucasian) #Fallos

En resumen, si COMPAS fuera fair bajo la noción de separación, debería tener las mismas tasas de aciertos (TPR) y los mismos errores (FPR) para personas AfricanAmerican y Caucasians cuando se condiciona al resultado real.
Por lo tanto, el objetivo del análisis es comprobar si el modelo trata por igual a ambos grupos en términos de su desempeño predictivo condicionado en YYY. Para visualizar esta comparación de forma clara, representaremos la TPR y la FPR de cada grupo en una ROC Curve, lo que permite observar directamente si el modelo mantiene la misma calidad de predicción para las dos razas.

Vamos a representar la TPR y el FPR para ambas razas en una ROC Curve

```{r}
calculate_rates <- function(data, threshold) {
  pred <- ifelse(data$decile_score >= threshold, 1, 0)
  actual <- data$is_recid
  
  TP <- sum(pred == 1 & actual == 1)
  FP <- sum(pred == 1 & actual == 0)
  TN <- sum(pred == 0 & actual == 0)
  FN <- sum(pred == 0 & actual == 1)
  
  TPR <- TP / (TP + FN)
  FPR <- FP / (FP + TN)
  
  return(c(TPR = TPR, FPR = FPR))
}

thresholds <- 1:10
roc_data <- data.frame()

for (race_group in c("African-American", "Caucasian")) {
  data_race <- compas_filtered %>% filter(race == race_group)
  
  for (t in thresholds) {
    rates <- calculate_rates(data_race, t)
    
    roc_data <- rbind(
      roc_data,
      data.frame(
        race = race_group,
        threshold = t,
        TPR = rates["TPR"],
        FPR = rates["FPR"]
      )
    )
  }
}

plot_ly(roc_data,
        x = ~FPR,
        y = ~TPR,
        color = ~race,
        type = "scatter",
        mode = "lines+markers") %>%
  layout(
    title = "Curva ROC por raza (COMPAS)",
    xaxis = list(title = "False Positive Rate"),
    yaxis = list(title = "True Positive Rate")
  )
```
La ROC curve muestra que las dos curvas, African-American y Caucasian, están muy próximas entre sí en casi todo el recorrido. Eso significa que, si dejas variar el threshold, el comportamiento del score en términos de TPR y FPR es similar en ambos grupos.
Ahora bien, que las curvas estén cerca no significa que separation se cumpla automáticamente con un único threshold común. Separation exige  que, para cualquier decisión binaria, los errores sean iguales entre grupos. 

Necesitamos que se cumpla con una diferencia menor del 1% las siguientes igualdades.
TPR African marican = TPR Caucasian
FPR African-American = FPR Caucasian

```{r}
# Buscamos pares de thresholds (uno por raza) con TPR y FPR similares (diferencia < 0.01)
aa <- roc_data %>% filter(race == "African-American") %>% rename(TPR_aa = TPR, FPR_aa = FPR, t_aa = threshold)
ca <- roc_data %>% filter(race == "Caucasian")        %>% rename(TPR_ca = TPR, FPR_ca = FPR, t_ca = threshold)

# Cruzamos todos los pares posibles
pares <- cross_join(aa %>% select(t_aa, TPR_aa, FPR_aa),
                    ca %>% select(t_ca, TPR_ca, FPR_ca)) %>%
  mutate(
    diff_TPR = abs(TPR_aa - TPR_ca),
    diff_FPR = abs(FPR_aa - FPR_ca)
  ) %>%
  filter(diff_TPR < 0.01, diff_FPR < 0.01) %>%
  arrange(diff_TPR + diff_FPR)

pares
```
Los resultados muestran que existen 3 pares de thresholds distintos para cada grupo
que permiten igualar aproximadamente TPR y FPR con una difernecia menor al 1%

Entre ellos:
- (t_aa = 1, t_ca = 1), es un caso trivial (todos los clasifcados como positivos)
- (t_aa = 10, t_ca = 9)
- (t_aa = 7, t_ca = 5)

Excepto el caso trivial, estos pares representan configuraciones en las que el modelo presenta un comportamiento muy similar en términos de errores entre ambos grupos, lo que indica que es posible aproximar el criterio de separation utilizando thresholds distintos.

A continuación, analizamos qué ocurre con la precisión (PPV) en este escenario. Escogemos como mejor par de threshold el de (t_aa = 7, t_ca = 5).



```{r}
calculate_ppv <- function(data, threshold) {
  pred <- ifelse(data$decile_score >= threshold, 1, 0)
  actual <- data$is_recid
  
  TP <- sum(pred == 1 & actual == 1)
  FP <- sum(pred == 1 & actual == 0)
  
  TP / (TP + FP)
}

data_black <- compas_filtered %>% filter(race == "African-American")
data_white <- compas_filtered %>% filter(race == "Caucasian")

ppv_black <- calculate_ppv(data_black, 7)
ppv_white <- calculate_ppv(data_white, 5)

# Mostramos resultados
cat("PPV African-American (threshold =", 7, "):", round(ppv_black, 3), "\n")
cat("PPV Caucasian       (threshold =", 5, "):", round(ppv_white, 3), "\n")
cat("Diferencia PPV:", round(abs(ppv_black - ppv_white), 3), "\n")
```
La PPV (Positive Predictive Value) se define como: P(Y = 1 | R = 1)
y representa la proporción de individuos clasificados como de alto riesgo que realmente reinciden. Es decir, mide la fiabilidad de una predicción positiva.

Los resultados muestran que COMPAS no satisface el criterio de separation con un único threshold común, ya que TPR y FPR difieren entre African-American y Caucasian. Aunque es posible ajustar thresholds distintos para igualar aproximadamente estos errores, la PPV sigue siendo diferente entre grupos.

Desde el punto de vista de fairness, es deseable que la PPV sea similar, ya que esto implica que una predicción de “alto riesgo” tiene el mismo significado independientemente de la raza. Sin embargo, en este caso, la interpretación de una predicción positiva no es equivalente entre grupos.


Esto evidencia uno de los principales problemas de los sistemas de predicción en justicia penal: no es posible optimizar simultáneamente todas las definiciones de equidad, ya que mejorar una puede empeorar otra. Desventaja la cual se puede traducir en el campo del modelado con fairness: aunque se puede aproximar separation mediante thresholds distintos, esto introduce diferencias en la PPV, reflejando el conflicto entre criterios de fairness. No es posible satisfacer simultáneamente separation y sufficiency.


## 2.3. Risk Factors and Interventions

Ya no estudia directamente un criterio observacional de fairness como **sufficiency** o **separation**. Aquí el objetivo es analizar un **factor de riesgo**, en este caso la edad. Ahora se e quiere se analiza la relación entre la edad de los acusados y la probabilidad de reincidencia, con el objetivo de identificar posibles factores de riesgo.

En concreto, se comparan dos grupos:

Personas de 25 años o menos (jóvenes)
Personas de 50 años o más (mayores)

El objetivo es calcular y comparar la tasa de reincidencia en ambos grupos, con el fin de detectar si existen diferencias significativas asociadas a la edad.

Este análisis es relevante para entender si la edad puede considerarse un factor importante en la predicción del riesgo y, por tanto, si podría influir en decisiones o intervenciones dentro del sistema de justicia penal.

```{r}
# Tasa de reincidencia para <= 25, 26-49 y >= 50 años
age_recid <- compas %>%
  mutate(age_group = case_when(
    age <= 25 ~ "25 or lower",
    age >= 26 & age <= 49 ~ "26 to 49",
    age >= 50 ~ "50 or higher",
    TRUE ~ NA_character_
  )) %>%
  filter(!is.na(age_group)) %>%
  group_by(age_group) %>%
  summarise(
    recidivism_rate = mean(is_recid == 1, na.rm = TRUE),
    n = n(),
    .groups = "drop"
  )

# Gráfico comparativo
plot_ly(age_recid,
        x = ~age_group,
        y = ~recidivism_rate,
        type = "bar",
        text = ~paste0("Rate: ", round(recidivism_rate, 3),
                       "<br>n = ", n),
        hovertemplate = "%{text}<extra></extra>") %>%
  layout(
    title = "Recidivism rate by age group",
    xaxis = list(title = "Age group"),
    yaxis = list(title = "Recidivism rate", range = c(0, 1))
  )
```


Los resultados muestran una diferencia clara en la tasa de reincidencia entre los grupos de edad analizados.

Las personas de 25 años o menos presentan una tasa de reincidencia significativamente más alta en comparación con las personas de 50 años o más, en concreto de unos 25 puntos aproximadamente. Esto indica que la edad es un factor relevante asociado al riesgo de reincidencia en este conjunto de datos.

Este análisis confirma que la edad está fuertemente asociada al riesgo de reincidencia en este dataset. No obstante, esta relación debe interpretarse como una evidencia observacional, no como una prueba directa de causalidad. Hay muchos factores ocultos que igual ni siquiera se han podido que medir que ahagan la edad tenga que ver con la reincidencia


## 2.4. Group Discussion

Desde una perspectiva de incapacitación, el objetivo principal del sistema de justicia es prevenir futuros delitos mediante la reducción de la capacidad de los individuos de cometerlos, normalmente a través del encarcelamiento.

Dado que el análisis muestra que los individuos más jóvenes presentan tasas de reincidencia más altas, una posible respuesta bajo este enfoque sería priorizar medidas de restricción de libertad para este grupo cuando el riesgo estimado sea elevado.

Esto podría implicar, por ejemplo, mayores tasas de detención preventiva o sentencias más largas para individuos jóvenes considerados de alto riesgo. Sin embargo, este enfoque debe ser evaluado con cuidado, ya que podría aumentar la sobre-representación de jóvenes en prisión y generar efectos sociales adversos a largo plazo.


Desde una perspectiva rehabilitadora, el objetivo no es castigar o incapacitar, sino reducir la probabilidad de reincidencia mediante intervenciones que modifiquen los factores de riesgo.

Dado que los individuos jóvenes presentan mayor probabilidad de reincidencia, una respuesta adecuada sería diseñar programas específicos dirigidos a este grupo, como formación educativa, apoyo psicológico, programas de inserción laboral o intervenciones comunitarias.

En este enfoque, la edad no se interpreta como una causa directa del comportamiento delictivo, sino como un indicador asociado a factores que pueden ser modificables. Por tanto, la política pública se orientaría a reducir el riesgo en lugar de restringir la libertad.


Desde una teoría retributiva, el castigo se basa en la culpabilidad individual, es decir, en el grado de responsabilidad que tiene una persona sobre sus acciones.

El hecho de que los individuos jóvenes presenten mayores tasas de reincidencia no implica necesariamente mayor culpabilidad. De hecho, desde esta perspectiva, la juventud suele asociarse a menor madurez, menor capacidad de autocontrol y mayor influencia del entorno, lo que podría reducir su grado de responsabilidad moral.

Por lo tanto, bajo este enfoque, el sistema no debería aumentar automáticamente el castigo para los jóvenes únicamente por su mayor probabilidad estadística de reincidencia. En su lugar, debería centrarse en evaluar la intención, las circunstancias individuales y el grado de control sobre las acciones cometidas.


El análisis de la relación entre edad y reincidencia muestra cómo una misma evidencia empírica puede conducir a políticas muy diferentes dependiendo del marco ético utilizado.

Mientras que la incapacitación tiende a justificar medidas más restrictivas para grupos de mayor riesgo, la rehabilitación se centra en reducir dicho riesgo mediante intervenciones, y la justicia retributiva prioriza la responsabilidad individual sobre las correlaciones estadísticas.

Esto evidencia la importancia de distinguir entre correlación y causalidad en la toma de decisiones en sistemas de justicia basados en datos, ya que diferentes interpretaciones pueden conducir a políticas con impactos sociales muy distintos.



# 3. R Fairness Library

Por último se utiliza la librería fairness de R para evaluar diferentes métricas de equidad en el modelo COMPAS, comparando los grupos afroamericano y caucásico.

El objetivo es analizar distintas definiciones de fairness, ya que no existe una única forma de medir si un modelo es “justo”. En concreto, se estudian cuatro conceptos fundamentales:

Demographic parity (independencia)
Equal odds (separación)
Predictive rate parity (suficiencia)
Accuracy parity (igualdad de precisión)

Estas métricas permiten evaluar si el modelo trata de forma equitativa a los distintos grupos raciales desde diferentes perspectivas.

## Accuracy parity
```{r}
compas_fair <- compas %>%
  filter(days_b_screening_arrest >= -30 &
         days_b_screening_arrest <= 30) %>%
  filter(race %in% c("African-American", "Caucasian")) %>%
  mutate(
    probs = decile_score / 10,
    pred = ifelse(probs >= 0.5, 1, 0)
  )

acc <- acc_parity(
  data = compas_fair,
  outcome = "is_recid",
  group = "race",
  preds = "pred",
  base = "Caucasian"
)
acc
```

Esta métrica compara la precisión global del modelo entre grupos, es decir, la proporción de predicciones correctas (tanto verdaderos positivos como verdaderos negativos) en cada subgrupo.

En la gráfica se observa que el grupo Caucasian se toma como referencia (valor 1), mientras que el grupo African-American presenta un valor ligeramente inferior. Esto indica que el modelo es algo menos preciso en este grupo en comparación con el grupo base. Aunque la diferencia no es muy grande, sugiere que el rendimiento global del modelo no es completamente uniforme entre grupos. 

Esta métrica por sí sola no permite determinar si el modelo es justo o no, ya que la accuracy combina distintos tipos de errores (falsos positivos y falsos negativos) sin distinguir entre ellos. Por tanto, la accuracy parity debe interpretarse como una medida global del rendimiento del modelo, pero no es suficiente para evaluar la equidad del sistema por sí sola.

## Demographic parity (independencia)
```{r}
dp <- dem_parity(
  data = compas_fair,
  outcome = "is_recid",
  preds = "pred",
  group = "race",
  base = "Caucasian"
)
dp

```
Esta métrica analiza si la tasa de predicciones positivas es independiente de la raza, es decir, si ambos grupos son clasificados como “alto riesgo” con la misma frecuencia.

El grupo base es Caucasian, por eso su Ratio es 1. En la gráfica se observa una diferencia clara entre grupos: African-American recibe cerca de 2.5 veces más predicciones de "alto reisgo" que Caucasian.

Este resultado muestra que no se cumple el criterio de independence (demographic parity), ya que la probabilidad de recibir una predicción positiva depende del grupo racial.
Sin embargo, esta métrica tampoco es suficiente por sí sola para evaluar fairness, ya que no tiene en cuenta si esas predicciones son correctas o no.

##Equal odds (separación)
```{r}
eo <- equal_odds(
  data = compas_fair,
  outcome = "is_recid",
  group = "race",
  preds = "pred",
  base = "Caucasian"
)
eo
```
Recordemos que Equalized Odds no está mostrando toda la separación, solo muestra el TPR parity, pero no el FPR.
Dicho esto, los resultados muestran diferencias entre African-American y Caucasian en las tasas de acierto. El modelo no cumple el criterio de separación, ya que presenta tasas de error distintas según el grupo racial.

En la gráfica se observa que el valor para African-American es mayor que para el grupo base (Caucasian = 1), lo que indica que el modelo detecta una mayor proporción de reincidentes en este grupo.

Esto implica que no se cumple el criterio de equalized odds, ya que el modelo no presenta el mismo comportamiento condicionado al resultado real. En otras palabras, la probabilidad de clasificar correctamente a los reincidentes depende del grupo racial. Este resultado es coherente con lo observado en el apartado 2.2, donde se mostró que TPR y FPR no eran iguales entre grupos para un mismo threshold.


##Predictive rate parity (suficiencia)
```{r}
prp <- pred_rate_parity(
  data = compas_fair,
  outcome = "is_recid",
  group = "race",
  preds = "pred",
  base = "Caucasian"
)
prp
```
Esta métrica analiza si el valor predictivo positivo es similar entre grupos.
Los resultados muestran diferencias en la probabilidad de que una predicción positiva sea correcta. El modelo no cumple suficiencia, ya que la fiabilidad de las predicciones positivas varía entre grupos.

En la gráfica se observa que el valor para African-American es ligeramente superior al del grupo base (Caucasian = 1), lo que indica que entre los individuos clasificados como "alto riesgo", la proporción que realmente reincide es mayor en African-American

Esto significa que el modelo no cumple completamente el criterio de predictive rate parity (sufficiency). No obstante, la diferencia no es muy elevada, lo que es consistente con lo observado en el apartado 2.1, donde se concluyó que el modelo estaba razonablemente calibrado entre grupos, aunque no de forma perfecta.


# Conclusiones

El análisis con la librería fairness muestra que el modelo COMPAS no cumple simultáneamente las principales definiciones de equidad:

No cumple independencia (demographic parity)
No cumple separación (equal odds)
No cumple suficiencia (predictive rate parity)
Presenta diferencias en precisión entre grupos (accuracy parity)

Esto confirma un resultado clave en la teoría de fairness: no es posible optimizar todas las métricas de equidad al mismo tiempo, ya que son incompatibles entre sí en contextos reales.

Por tanto, cualquier decisión sobre qué definición priorizar depende del criterio ético y del contexto de uso del modelo, especialmente en ámbitos tan sensibles como la justicia penal.